【裁判字號】    97,訴,593
【裁判日期】    970626
【裁判案由】    返還不當得利
【裁判全文】
臺灣臺中地方法院民事判決               97年度訴字第593號
原      告  乙○○
被      告  傳家寶教育贈品社即鐘茂林
訴訟代理人  何國榮律師
被      告  甲○○
上列當事人間請求返還不當得利事件，本院於民國97年6月12日
言詞辯論終結，判決如下：
    主      文
被告甲○○應給付原告新臺幣壹佰零貳萬捌仟陸佰零捌元，及自
民國97年5月27日起至清償日止，按年息5%計算之利息。
原告其餘之訴駁回。
訴訟費用新臺幣壹萬壹仟壹佰玖拾柒元由被告甲○○負擔。
本判決原告勝訴部份，於原告以新臺幣參拾肆萬參仟元為被告甲
○○供擔保後，得假執行。
原告其餘假執行之聲請駁回。
    事實及理由
壹、程序事項：被告甲○○經合法通知，未於言詞辯論期日到場
    ，核無民事訴訟法第386條各款所列情形，爰依原告之聲請
    ，由其一造辯論而為判決。
貳、兩造爭執要旨：
一、原告主張略以：原告與被告之買賣傢俱關係發生於台中市北
    屯區○○○○街13號傳家寶教育贈品社，被告利用買賣傢俱
    名義，由被告鍾茂林於94年4月間提供傳家寶教育贈品社型
    錄及電話00-00000000取信原告，原告於民國94年5月9日、5
    月12日、6月30日匯款新台幣（下同）288,608元、240,000
    元、500,000元，至被告2人共用之鐘茂林名義臺灣銀行0000
    00000000帳號。被告否認買賣，收款後明知無經濟能力倒閉
    ，款到戶頭交貨誠信原則，保護交易安全，被告既未交貨已
    構成不當得利，而被告既無其他資金來源，顯係將原告匯入
    款項1,028,608元，挪為出國經費、購買中堂畫及投資廣東
    省佛山市工廠機械管銷費用及清償個人債務，被告未盡帳戶
    管理之責，挪用原告金錢為不實交易，減輕被告個人債務，
    係因原告給付受有不當得利。經比對被告鍾茂林提出之帳戶
    紀錄，發現被告等人自94年5月12日起至7月4日止支配不當
    得利金額1,027,560元，帳戶餘額合計1,048元。而被告鐘茂
    林所抗辯交付被告甲○○903,000元（94年5月12日、5月13
    日、7月4日分別領現金288,000元、240,000元、375,000元
    ），清償債務124,560元（6月30日轉帳87,060元給小梁、匯
    款27,500元給吳克晃，7月4日領現金10,000元給張先生），
    然以上各項目均欠收據，且與原告無關，被告2人應交代真
    正簽收人，且被告鐘茂林提領現金交予被告甲○○採購傢俱
    商品，被告甲○○跑業務出售，被告鍾茂林出面收款，上開
    帳戶之客戶進帳（長榮傢俱94年6月22日由陳阿蟬匯入貨款
    41,470元、94年8月9日由陳阿蟬匯入貨款54,470元、31,470
    元，松林傢俱94年7月26日由李秀員匯入貨款113,500元）係
    原告上開匯款再滾利，被告因原告給付而受利益，於給付無
    法律上原因或其後原因不存在時，應將所受利益1,028,608
    元返還原告。另二案訴之聲明錯誤與本件無涉，且當事人不
    同、法律上不是同一請求，原告並提出新證據，不為前案既
    判力所及等語。並聲明：被告應給付原告1,028,608 元，及
    自起訴狀繕本送達翌日起至清償日止按年息5%計算之利息；
    願供擔保，請准宣告假執行。
二、被告傳家寶教育贈品社即鐘茂林抗辯略以：原告主張與被告
    有買賣傢俱關係，分別匯款288,608元、240,000元、500,00
    0元至被告帳戶，據此請求返還不當得利，雖非屬本院96年
    中簡字第1802號及96年度簡上字第198號確定判決之訴訟標
    的，然有關原告所述「兩造存有買賣關係之主張」為上述判
    決之重要爭點，經法院審理而認定兩造間無買賣關係。第2
    、3次匯款業經台中高等法院台中分院96年度上易字第239號
    駁回原告上訴確定在案。原告主張兩造間有買賣關係及陳稱
    被告有不當得利情事，顯不足採等語。並聲明：原告之訴及
    假執行之聲請均駁回。如受不利判決，願供擔保請准宣告免
    為假執行。
三、被告甲○○未於言詞辯論期日到場，亦未提出書狀為聲明或
    陳述。
參、本件經原告及被告傳家寶教育贈品社即鐘茂林整理爭點如下
    ：
一、兩造不爭執事項：（本院採為判決之基礎）
  1.原告共匯款3次至被告000000000000號帳戶，第1次於94年5
    月9日中華銀行匯入288,608元，第2次於94年5月12日臺灣銀
    行匯入240,000元，第3次於94年6月30日臺灣銀行匯入500,
    000元。
  2.原告前對被告提起96年度訴字第1339號、96年度中簡字第
    1802號，均經敗訴確定。
二、兩造爭點：
  1.原告主張被告傳家寶教育贈品社即鐘茂林受有合計74萬元利
    益部分（前開第2、3次匯款），是否為本院96訴字第1339號
    既判力效力所及？
  2.被告傳家寶教育贈品社即鐘茂林就收受匯款288,608元部分
    ，有無不當得利？
  3.被告甲○○就上開款項合計1,028,608元部分，有無不當得
    利？
肆、得心證之理由：
一、按依民法第179條不當得利之法律關係請求返還不當得利者
    ，須以受益人係無法律上之原因受有利益，並因而致他人受
    損害為要件。在判斷是否該當於不當得利之成立要件，學理
    上區別為基於給付而受利益（給付不當得利）、基於給付以
    外原因受利益（非給付不當得利），而所謂無法律上之原因
    而受利益，係指給付不當得利其給付目的欠缺，或非給付不
    當得利無權利而言。基於給付之不當得利，主張不當得利請
    求權之原告，係因自己之行為致造成原由其掌控之財產發生
    主體變動，則因該財產變動本於無法律上原因之消極事實舉
    證困難所生之危險自應歸諸原告，始得謂平。是以原告對不
    當得利請求權之成立要件應負舉證責任，亦即原告必須證明
    其與被告間有給付之關係存在，且被告因其給付而受有利益
    以及被告之受益為無法律上之原因，始能獲得勝訴之判決（
    最高法院91年度臺上字第1673號民事判決參照）。
二、被告傳家寶教育贈品社即鐘茂林有無受不當得利？
  (一)原告匯款740,000元部分：
    1.按訴訟法上之一事不再理原則，即就同一事件於訴訟繫屬
      中，或已有確定之判局判決者，不得更行起訴（民事訴訟
      法第253條、第400條參照）。所謂同一事件，係同一當事
      人就同一法律關係為同一請求而言（最高法院19 年上字
      第278號判例、78年度台上字第2112號判決參照）。又訴
      訟標的之法律關係，於確定之終局判決中經裁判者，當事
      人之一造以該確定判決之結果為基礎，於新訴訟用作攻擊
      防禦方法時，他造應受其既判力之拘束，不得以該確定判
      決言詞辯論終結前，所提出或得提出而未提出之其他攻擊
      防禦方法為與該確定判決意旨相反之主張，最高法院42年
      台上字第1306號著有判例。
    2.原告主張被告傳家寶教育贈品社即鐘茂林因其匯款之給付
      受有740,000元之不當得利（即94年5月12日匯款240,000
      元，同年6月30日匯款500,000元），被告抗辯上開部分已
      為本院96訴字第1339號民事確定判決之既判力效力所及，
      原告主張無不當得利並不足採等語。查本院96年度訴字第
      1339號訴訟事件，原告係以其向被告傳家寶教育贈品社即
      鐘茂林買受西米石圓摺餐桌，分別匯款240,000元、500,
      000元，然已解除契約，若被告傳家寶教育贈品社即鐘茂
      林否認買賣關係，然被告傳家寶教育贈品社即鐘茂林既自
      原告處得有740,000元匯款，自屬不當得利之不法利益為
      由，本於民法第259條及不當得利法律關係請求返還740,
      000元及遲延利息。而本院民事判決，就原告與被告傳家
      寶教育贈品社即鐘茂林不當得利法律關係，已認定並無原
      告主張之給付關係存在，並駁回原告之訴，原告提起上訴
      ，亦由台灣高等法院台中分院96年度上易字第239號民事
      判決以原告未能證明被告傳家寶教育贈品社即鐘茂林受領
      系爭款項，係無法律上原因為由，駁回上訴確定。揆諸上
      開說明，本院應受前開確定既判力之拘束，
    3.雖原告另謂其已提出系爭款項資金流向資料等新證據，略
      謂：原告匯款240,000元，被告鍾茂林94年5月13日領240,
      000元現金支配給甲○○分配與原告無關係。94年6月30日
      匯款500,000元，被告鍾茂林同日轉帳給小梁及7月4日匯
      款吳客晃、提領375,000元給甲○○、10000元給張先生，
      以上均欠收據，且與原告無關係云云，然上開事證均屬前
      案言詞辯論終結前所得提出之攻擊防禦方法，且不當得利
      法律關係存否，係以得利人受有利益時為準，至於其後如
      何支配使用所獲利益，至多僅涉及民法第182條、第183條
      之返還範圍，與民法第179條之不當得利構成要件無涉，
      故上開事證縱加以判斷，仍未能認為被告傳家寶教育贈品
      社即鐘茂林受領系爭款項係無法律上原因。因認原告此部
      分主張並無可採。
  (二)原告匯款288,608元部分：
    1.原告主張其因買賣傢俱匯款，被告否認買賣關係自係受有
      不當得利云云，並陳稱：伊於94年5月份在鐘茂林松竹北
      二街12號家中和鐘茂林本人談買賣，當時甲○○也在現場
      ，鐘茂林親口答應買賣條件，原告購買830型號橢圓餐桌
      ，一組4000元，共買三次，第一次72組、第二次60組，第
      三次125組，三次匯款各288608元、240000元、500000 元
      ，匯款金額為每次價款，第一次匯款用人民幣計算，所以
      有零頭，第二、三次用台幣計算，談買賣當天，鐘茂林親
      自交給商品型錄，上面有劃撥帳號，伊和鐘茂林對好帳才
      劃撥進去等語（本院97年6月12日言詞辯論筆錄）。則原
      告既明確主張其與被告傳家寶教育贈品社即鐘茂林有買賣
      關係，因而匯款支付價金，自非主張無法律上原因，至於
      原告另稱被告將其款項挪用週轉云云，均與有無法律上原
      因無涉，況原告自承其系爭匯款288,608元，與前開240,
      000元、500,000元匯款之法律關係相同，而被告傳家寶教
      育贈品社即鐘茂林就後2筆匯款並無不當得利，業經本院
      96訴字第1339號及台灣高等法院台中分院96年度上易字第
      239號民事判決認定如前述。原告依據不當得利所為請求
      ，自難謂有理由。
    2.再者，原告雖係直接匯款至被告傳家寶教育贈品社即鐘茂
      林帳戶，惟按因給付而受不當得利，不當得利請求權之當
      事人，應由給付關係決定之，例如在「指示給付關係」，
      應認為同時存在二個基礎關係：指示人與領取人之原因關
      係（對價關係），及指示人與被指示人之原因關係（資金
      關係，或稱補償關係）。被指示人係基於其與指示人間補
      償關係，為履行其與指示人間之約定，始向領取人（第三
      人）給付。指示人與領取人間、指示人與被指示人間，得
      否主張不當得利請求權，應各按其原因關係是否具有瑕疵
      （不成立、無效、撤銷）以為判斷。原告雖主張給付關係
      存在於原告與被告傳家寶教育贈品社即鐘茂林間，然本院
      調閱本院96訴字第1339號民事卷宗，綜合兩造在上開訴訟
      陳述及相關證人證述內容略謂：
    (1)原告與被告甲○○關係，據被告甲○○於該案以證人身分
      證述：伊為乙○○的先生，沒有辦結婚，同居約16年，像
      夫妻一樣，錢沒有分的很清楚等語（同上卷第79頁）。核
      與證人吳克晃證稱：伊受僱於甲○○看管傢俱倉庫，當初
      以為乙○○與甲○○是夫妻，印象中乙○○去過金馬路倉
      庫1次等語（見同上卷第75至76頁反面）。及證人劉梅花
      證稱：我4、5年前替乙○○與甲○○夫妻工作，已經4、5
      年沒做了，目前在新竹長榮傢俱擔任業務，前幾天乙○○
      有來我們公司問我她老公（即甲○○）賣什麼東西給我們
      ；她就是要查甲○○賣什麼東西給長榮傢俱公司；乙○○
      跟我講她老公拿多少錢去做生意，錢都沒有拿給她這種情
      形，要我幫忙查查她老公賣了多少傢俱，所以我請公司會
      計寫這張清單給乙○○。我4、5年前跟乙○○一起上班時
      ，那時甲○○跟他就是夫妻，我看他先生負責跑外面，他
      應該是當會計，後來我離職乙○○作何事我就不知道等語
      （同上卷第77、78頁）。足見被告甲○○與原告確係長期
      同居，否則證人吳克晃、劉梅花當不致長期誤認其2人為
      夫妻關係。
    (2)而關於被告2人經營傢俱事業所生法律關係，據被告甲○
      ○以證人身分證述：伊與鐘茂林沒說是合夥，只是錢挪來
      挪去，鐘茂林有出錢，伊跟鐘茂林說好金馬路倉庫一起租
      下來。租金是出貨後拿貨款來支付。伊跟鐘茂林商議是否
      能從大陸找一些東西進來賣，因為這個傢俱作得不好，鐘
      茂林有撤回，等於是退股，當時合夥時伊跟鐘茂林沒有說
      得很明確出多少錢，沒有很明細的帳等語。再據證人吳克
      晃證稱：伊受僱於甲○○看管傢俱倉庫，離職後打電話跟
      甲○○要薪水，甲○○說會請鐘茂林先生匯給我，是由鐘
      茂林帳戶匯給我，受僱期間看過鐘茂林去組裝傢俱，甲○
      ○較少去倉庫，他說他都到大陸找貨源比較多等語（見同
      上卷第75至76頁反面）。證人劉梅花證稱：鐘茂林到過長
      榮傢俱送貨，看起來像司機，我們傢俱業一般送貨的都是
      司機，他當時滿頭大汗，脖子上圍著一條毛巾等語。則被
      告2人既合作商議一起至大陸找傢俱回台販賣，共同承租
      金馬路倉庫以供存放傢俱，由被告甲○○負責找傢俱，被
      告傳家寶教育贈品社即鐘茂林組裝傢俱，雖被告2人未言
      明合夥，然既合意共同經營傢俱事業，並各自負責找傢俱
      、組裝及送貨等事務，縱被告2人對各別出資究為若干無
      法詳述，仍足認被告二人有共同經營傢俱買賣事業之事實
      。
    (3)而關於原告匯款至被告傳家寶教育贈品社即鐘茂林帳戶原
      因，根據被告甲○○於該案證稱：伊向乙○○拿錢，有部
      分匯到鍾茂林的帳戶，錢混在一起，有些是賣藝品的錢，
      有部分是乙○○的錢，開始作傢俱時，沒有老實跟乙○○
      說伊跟鐘茂林合作，乙○○以為鐘茂林是老闆，要買進口
      傢俱的錢伊都叫乙○○將錢匯到鐘茂林帳戶；伊跟鐘茂林
      商議是否能從大陸找一些東西進來賣，有少量進一些東西
      進來賣，後來要進大批時乙○○有出一些錢，都是分批進
      來，乙○○出100組的本錢，伊沒有記帳，記不清楚乙○
      ○賣多少錢，乙○○如果匯款，伊叫鐘茂林從他的帳戶領
      錢出來，伊再匯到進口商的帳戶。伊作傢俱後就沒有匯錢
      到鐘茂林帳戶，對於帳戶內金錢沒有意見，時間太久不清
      楚，金額沒有辦法很確定等語（同上卷第79至81頁背面、
      98、99、101頁）。
    3.綜合上開所述，見原告就被告2人合夥之傢俱事業，純係
      依被告甲○○指示匯款，並未參與本件合夥關係。而原告
      為系爭3筆匯款之94年5月9日、94年5月12日及94年6月30
      日，原告與被告甲○○尚在同居關係中，依被告甲○○於
      前案證述渠既係與被告傳家寶教育贈品社即鐘茂林共同經
      營傢俱生意，竟又不知自己出多少資金，復未自行匯錢至
      鐘茂林帳戶，只知指示原告匯款，並由被告鐘茂林自系爭
      帳戶中提領款項供渠至大陸訂購傢俱之用或支應員工薪水
      ，堪認原告匯予被告鐘茂林帳戶之系爭款項係依被告甲○
      ○之指示而為，屬被告甲○○為與鐘茂林共同經營傢俱生
      意而出資，堪認被告鐘茂林受領系爭款項，其給付關係應
      係存在於被告鐘茂林與甲○○之間，且係被告甲○○為與
      鐘茂林共同經營傢俱生意而出資，自非無法律上原因。
  (三)綜上，本件既無從認為原告與被告傳家寶教育贈品社即鐘茂
    林之給付關係存在，且被告傳家寶教育贈品社即鐘茂林因原
    告給付而受有利益無法律上之原因。原告依民法第179條規
    定之不當得利法律關係為本件請求，依上說明，自屬無理由
    。
三、被告甲○○就上開款項合計1,028,608元部分，有無不當得
    利？
    揆諸前揭所述，本件係原告因參與被告傳家寶教育贈品社即
    鐘茂林、甲○○給付關係而發生之不當得利（「三人關係不
    當得利」或「三角關係不當得利」），因被告鐘茂林受領系
    爭款項，其給付關係係存在於被告鐘茂林與甲○○之間，且
    係被告甲○○為與鐘茂林共同經營傢俱生意而出資，難謂無
    法律上原因。又原告依被告甲○○指示將前開款項匯入鐘茂
    林帳戶，雖其2人長期同居業經認定如前，然依被告甲○○
    前揭所證述：未老實告知原告伊與鐘茂林合作，原告以為鐘
    茂林是老闆而匯入購買進口傢俱款項，要進大批傢俱時原告
    出一些錢等語，依此而言，原告依被告甲○○指示匯入款項
    ，純係基於自己欲買受傢俱轉賣獲利，被告甲○○於前案自
    承未據實告知原告其與被告鐘茂林係合夥關係，原告為購買
    餐桌而依被告甲○○指示匯入系爭款項，被告甲○○因而得
    挪用該款項作為其與被告鐘茂林合夥之出資而受利益，致原
    告受有損害，被告甲○○復未到庭或提出書狀，就原告依其
    指示匯入款項予鐘茂林帳戶所受利益有何法律上原因為主張
    抗辯，本件因被告甲○○（指示人）與原告（被指示人）間
    難認存有原因關係，應認原告主張被告甲○○收受系爭款項
    為不當得利，即屬可採，
四、綜上，原告主張被告傳家寶教育贈品社即鐘茂林就收受系爭
    匯款屬不當得利，並無可採，其主張被告甲○○收受上開款
    項為不當得利，則屬有據。從而，原告依民法第179條規定
    之不當得利法律關係，請求被告甲○○給付合計1,028,608
    元及自起訴狀繕本送達翌日（即公示送達公告登載公報經
    20日之翌日97年5 月27日）起至清償日止，按年息5%計算之
    利息為有理由，逾此部分，不應准許。
五、原告就其勝訴部份陳明願供擔保聲請宣告假執行，核無不合
    ，爰酌定相當擔保金額准許之。原告敗訴部分，其假執行聲
    請失所附麗，應併予駁回。
六、本件事證已臻明確，兩造其餘之陳述、攻擊防禦方法及舉證
    ，均對本判決之結果，不生影響，爰不一一論述，附予敘明
    。
伍、一造辯論、訴訟費用負擔、宣告假執行之依據：民事訴訟法
    第385條第1項前段、第79條、第390條第2項。
中    華    民    國    97    年    6    月    26    日
                  民事第三庭    法  官  林慧貞
正本係照原本作成。
如對本判決上訴，須於判決送達後20日內向本院提出上訴狀。
中    華    民    國    97    年    6     月    26    日
                                書記官


司法院資訊處製作；財團法人民間司法改革基金會備份。
